【裁判字號】    98,上訴,4810
【裁判日期】    990223
【裁判案由】    擄人勒贖
【裁判全文】
臺灣高等法院刑事判決                98年度上訴字第4810號
上  訴  人
即  被  告  丙○○
選任辯護人  范晉魁律師
上  訴  人
即  被  告  丁○○
指定辯護人  薛銘鴻律師（法律扶助）
            林麗芬律師（法律扶助）
上  訴  人
即  被  告  戊○○
                    （現另案於臺灣臺北監獄執行中）
指定辯護人  翁祖立律師（法律扶助）
上  訴  人
即  被  告  甲○○
指定辯護人  鄭成東律師（法律扶助）
上  訴  人
即  被  告  乙○
                    （現另案於臺灣桃園少年輔育院執行中）
選任辯護人  余信達律師
上列上訴人因擄人勒贖案件，不服臺灣臺北地方法院98年度重訴
字第12號，中華民國98年11月13日第一審判決（起訴案號：臺灣
臺北地方法院檢察署98年度偵字第10368號），提起上訴，本院
判決如下：
    主  文
上訴駁回。
    事  實
一、丁○○前因家庭暴力罪之恐嚇案件（恐嚇取財未遂罪），於
    民國（下同）九十六年十二月二十五日，經臺灣基隆地方法
    院以九十六年度易字第七六一號判處有期徒刑三月，如易科
    罰金以新臺幣（下同）一千元折算一日，九十七年一月十四
    日確定，同年二月十三日易科罰金執行完畢。緣丙○○與林
    ＯＯ（真實姓名詳卷）原為配偶關係，二人於八十六年間經
    裁判離婚後，林ＯＯ業已另行娶妻張ＯＯ（真實姓名詳卷）
    ，並育有子女。丙○○因生活不遂，復見林００生活經濟狀
    況甚佳，乃於九十八年四月間某日（四月二十四日之前），
    向丁○○提及自身狀況與林ＯＯ之財力狀況，詎丁○○於前
    述案件執行完畢後，猶不知悔改，於與丙○○談論前述話題
    時，竟與丙○○二人萌綁架林ＯＯ再婚所生之林童（八十九
    年十月間生，真實姓名年籍詳卷，案發時為未滿十二歲之人
    ），以向林００勒贖款項之意。丙○○先於九十八年四月二
    十三日晚間帶同丁○○、丁○○所邀集，當時不知情之乙○
    至林００住處勘查，再由丁○○以幫忙丙○○向前夫索討債
    務為由，邀集當時尚不明緣由之戊○○、乙○及甲○○三人
    ，在九十八年四月二十四日下午三時許，由甲○○駕駛丙○○所有之車牌號碼三七０三─ＢＡ號自用小客車，搭載丙○○、丁○○、戊○○及乙○，一行共五人，自臺北縣金山鄉
    ○○路三五號丁○○住處出發前往林００住處。同日下午五
    時許，彼等抵達臺北市○○○路六八三號林００住處樓下，
    由丁○○先陪同甲○○至停車場停車，再至林００住處會合
    ，丙○○則帶同戊○○、乙○搭乘電梯至位於三樓之林００
    住處，欲趁林００家中無大人，僅林童一人在家時，將林童
    帶走。嗣丙○○、戊○○及乙○步出三樓電梯時，適見林童
    開門送同學離去，丙○○遂藉口要找林ＯＯ，並以借用電話
    為由，與乙○進入林童住處，佯裝撥打電話與林ＯＯ聯絡後
    ，向林童誆稱林ＯＯ要渠等先帶其外出用餐云云，並拉起林
    童之手向門外走去，此際丁○○亦已由停車場前來會合，彼
    等乃將林童帶上由甲○○駕駛之前開自用小客車，經建國高
    架橋、羅斯福路、南海路、西藏路後，轉向北二高，再沿萬
    金公路返回丁○○住處，並一度停車用餐、購物。其間於約
    下午六時左右，林童之母張ＯＯ因返家遍尋林ＯＯ無著，乃
    撥打行動電話向林童確認其行蹤。林童於電話中告知張ＯＯ
    ，渠係由三男一女帶其外出，該女亦認識張ＯＯ等語，隨後
    並將手機交予左側身旁之丙○○，擬由丙○○與張ＯＯ對話
    。惟丙○○接過手機後並未與張ＯＯ通話，旋轉交予右前座
    之丁○○，由丁○○對張ＯＯ表示需款花用及將林童留置二
    天等語，藉此向張ＯＯ傳達付款換人之勒贖意圖。至此，同
    在車上之戊○○、乙○及甲○○三人，均由林童遭帶離住處
    之事實及丁○○對林童之母所為前開勒贖用語，確知丙○○
    、丁○○所為並非單純向丙○○前夫索債之行為，而係擄人
    勒贖犯行，戊○○、乙○二人即基於與丙○○、丁○○共同
    為擄人勒贖之犯意聯絡，繼續將林童擄往丁○○住處藏匿看
    管。負責駕駛車輛之甲○○則礙於情面，基於幫助丙○○、
    丁○○為擄人勒贖行為之犯意，繼續駕駛前開車輛將林童載
    往藏匿處所即丁○○住處。同日下午八、九時之間，渠等返
    抵臺北縣金山鄉○○路後，先將車輛停放在丁○○住處附近
    之小巷內，由丙○○、丁○○及戊○○，在車上對林童以絲
    巾矇眼、綑綁手腳，並以膠帶封口後，再由乙○將林童抱入
    丁○○住處，防止林童哭鬧掙扎暨渠等之行跡敗露，嗣林童
    經抱入房間後，乙○復對其餵食成份不明之藥物，致林童未
    久即呈昏睡狀態。甲○○則於抵達後，在丁○○住處外等候
    ，俟乙○將林童抱入丁○○住處後，始由丁○○駕車將其載
    送返家，而未參與後續藏匿、看管林童之行為。嗣於九十八
    年四月二十五日上午五時五十分許，經警在臺北縣金山鄉○○路三五號丁○○住處當場查獲丙○○、丁○○、戊○○、
    乙○，救出林童，並循線查獲甲○○，扣得丙○○、丁○○
    所有，如附表所示之物。
二、案經臺北市政府警察局松山分局報請臺灣臺北地方法院檢察
    署檢察官偵查起訴。
    理  由
壹、證據能力：
一、被告丙○○、戊○○之辯護人於原審審理時主張，該被告以
    外之人之警詢筆錄無證據能力，於偵查中之供證未經交互詰
    ，無證據能力（見原審卷第一０五頁背面、一一三頁）。
    戊○○之辯護人於本院審理時為相同之主張；乙○之辯護人
    於本院審理時，對共同戊○○在警詢、聲請羈押時之證述，
    無證據能力（均見本院卷第一二七頁背面）。甲○○之辯護
    人於本院審理主張：共同被告於警、偵詢中對之不利之陳述
    ，無證據能力（本院卷第一三七頁）。惟查：
  (一)警詢供述部分：
  1.被告丙○○、戊○○爭執其本身以外之被告警詢證述之證據
    能力，而該二人不爭執其本身於警詢供述之證據能力，是就
    被告丙○○、戊○○而言，其本身警詢之供述對其各人仍有
    證據能力，足引為其本身犯罪之證據，至其本人以外之人之
    警詢供述，就被告丙○○、戊○○而言，並無刑事訴訟法第
    一百五十九條之二所定，具有較可信之特別情況，且為證明
    該二人犯罪事實存否所必要之情形，且曾經其二人之辯護人
    爭執在卷，應認其本人以外之人之警詢供述，對證明被告丙○○、戊○○之犯罪而言，無證據能力。
  2.乙○之辯護人僅就共同被告戊○○之警詢證述爭執其證據能
    力，查戊○○之警詢證述，就被告乙○而言，亦無刑事訴訟
    法第一百五十九條之二所定，具有較可信之特別情況，且為
    證明乙○犯罪事實存否所必要之情形，且曾經其辯護人爭執
    在卷，應認就證明乙○犯罪之部分無證據能力。
  3.甲○○之辯護人就本院審理時，爭執共同被告於警詢中對之
    不利陳述之證據能力，惟本院並未以甲○○以外之共同被告
    之警詢陳述為認定被告甲○○犯罪事實之依據，合先敘明。
  (二)偵查中供述或證述及原審法院為羈押訊問部分：證人林童之
    母張００、林童於原審九十八年八月二十一日到庭、林童之
    父林００、共同被告即證人丁○○於原審九十八年九月二十
    五日、共同被告即證人戊○○、甲○○、乙○於原審九十八
    年十月十五日、丙○○於本院審理時，均以證人身分具結為
    證，並經其本身以外之被告為交互詰問，是上開人等於偵查
    中雖未經具結，或其於偵查中以證人身分所為證述，雖未經
    被告為交互詰問，惟核無顯不可信之情況，依最高法院所著
    九十六年度台上字第三五二七號判決意旨所示，渠等既經被
    告於法院審理時為交互詰問，對被告之對質詰問權及真實發
    現等在憲法上之基本訴訟權均已保障，依刑事訴訟法第一百
    五十九條之一第二項規定，上開人等於偵查中之供述或證述
    ，對各該被告均有證據能力。至被告於原審法院為羈押訊問
    所為陳述，就各該被告以外之人部分，係渠等在法官面前就
    本案所為陳述，且嗣後均經交互詰問程序，依前開最高法院
    所著九十六年度台上字第三五二七號判決意旨、刑事訴訟法
    第一百五十九條第一項之反面解釋，自有證據能力。
二、次查，本判決下列所引用之各該被告以外之人於審判外之陳
    述（包含書面陳述），雖屬傳聞證據，除經被告爭執之部分
    外，當事人於原審及本院審理中均表示，同意作為證據方法
    而不予爭執，且迄至言詞辯論終結前亦未再聲明異議，本院
    審酌上開證據資料製作時之情況，尚無違法不當及證明力明
    顯過低之瑕疵，亦認為以之作為證據應屬適當，故揆諸前開
    規定，爰逕依刑事訴訟法第一百五十九條之五規定，認前揭
    證據資料均有證據能力，先予敘明。至證明被告犯罪事實之
    非供述證據，查無違反法定程序取得之情，依同法第一百五
    十八條之四規定反面解釋，亦具證據能力。另扣案物品為警
    合法搜索扣押所得之物，自有證據能力。
貳、實體方面：
一、訊據被告丙○○、丁○○、乙○、戊○○就渠等於前開時、
    地，將被害人林童帶離其住處，前往丁○○家中，途中接獲
    林童之母張ＯＯ電話時，由丁○○告以需款花用，過二天再
    將林童送還云云，嗣抵達丁○○住處附近時，復於車上先對
    被害人林童以絲巾矇眼、膠帶封口並綑綁其手腳後，始由被
    告乙○將之抱入被告丁○○住處等事實，均供承不諱。惟：
  (一)被告丙○○辯稱：本件擄人勒贖非由伊起，亦非伊主謀，其
    辯護人為其辯稱，依被告在警、偵詢及原審羈押訊問時所供
    各節，可認係丁○○見林００生活優渥而生歹念，惟丁○○
    在案發前一日（即二十三日），即以林００與被告間之債務
    糾紛邀集乙○、戊○○等人欲向林００討債，被告從未與丁○○共謀綁架林童，並向林００勒贖，案發當日至林００住
    處，始知僅林童一人在家，丁○○帶林童出外用餐係基於向
    林００討債之意為之，並非基於擄人勒贖之意，被告自無從
    與丁○○共謀擄人勒贖，且被告原患有精神疾病甫出院，精
    神狀況不佳，言語多有非出於己意之情況，於偵查中更稱「
    …想說開玩笑也好…」，足認被告未與丁○○之有共同擄人
    勒贖犯意云云。
  (二)被告丁○○辯稱，原先只計畫向被告丙○○前夫林ＯＯ要錢
    ，直到見被告丙○○等人將林童帶離住處後，始知是要擄人
    勒贖。於本院審理時辯稱：伊本係應丙○○之邀，向其前夫
    林００討債，且計畫倘討債不成，即準備將林００押走逼其
    還錢，惟九十八年四月二十四日至林００住處後，伊先去停
    車，不知丙○○未遇林００，卻向林童稱與其父約好云云，
    騙林童上車，直至林童之母打電話來，伊經丙○○指示，在
    電話中向林童母親要錢時，始悉丙○○欲為擄人勒贖，是本
    案非伊策畫，伊亦不知乙○有餵食林童不明藥物，於綁架期
    間亦善待林童，鬆開林童束縛，涉案程度與戊○○、乙○相
    同云云。
  (三)被告戊○○辯稱：伊係應丁○○之邀，為丙○○向其前夫林
    ００索討債務。縱丙○○因未遇林００，轉以擄人勒贖之意
    帶走林童，亦已逾伊原認知之參與範圍，自難認伊與之有擄
    人勒贖犯意聯絡，而成立共犯。其辯護人再為辯稱，擄人勒
    贖行為於丙○○將林童帶至車上，置於其實力支配範圍下即
    已成立，被告亦未參與勒取贖款行為，所為其他妨害自由行
    為，應與擄人勒贖犯行無涉云云。
  (四)被告乙○否認有餵食林童藥物之行為，且於原審辯稱，伊係
    於知悉後不敢離開云云；於本院審理辯稱：伊直至被告丙○○等與被害人母親通電話時，始悉本案為擄人勒贖，伊有勸
    渠等不要為違法行為，伊恐渠等對伊不利，始依渠等指示為
    之，惟並未參與捆綁林童或餵食林童藥物之行為云云。其辯
    護人為其辯稱：被告縱有參與行為分擔，惟非犯罪計畫之支
    配者，就犯罪行為之實現亦不具任實質影響力，應僅成立幫
    助犯。且被告甫滿18歲，涉世未深，且思慮未周，請從輕量
    刑云云。
  (五)被告甲○○則辯稱，僅單純受被告丁○○之託，開車載渠等
    往返，不知彼等目的，亦未聽到被告丁○○與林童母親張Ｏ
    Ｏ之電話內容云云。於本院審理時辯稱：伊係受丁○○所託
    ，載丙○○至林００家中討債，並無幫助渠等為擄人勒贖之
    故意。伊見林童上車後，雖向丁○○提出質疑，惟丁○○向
    伊表示，不關伊事，要伊不要過問，等一下會開車送伊回家
    ，伊即不便再提出質問或阻止，並無幫助渠等犯罪之意，其
    辯護人為其辯稱：被告甲○○在法律上並無防止他人為犯罪
    行為之義務，其消極不報警處理之不作為行為，在法律上不
    應處罰云云。
二、被告就伊等於事實欄所載時地，以事實欄所載方法帶走林童
    ，丁○○於電話中向林童之母索款，被告等將林童帶往被告
    丁○○住處，並以絲巾矇眼、捆縛其手腳等情（詳如事實欄
    所載，茲不贅贅述），業據被告坦承不諱，核與證人林童、
    林童父母林００、張００於原審審理中之證述相符，且有被
    告丙○○、丁○○、戊○○、乙○四人帶同林童離開其住處
    之監視器翻拍畫面二幀（見偵查卷第五四頁）在卷可憑。證
    人即被害人林童於原審審理時，雖一度證稱當天前往其三樓
    住處之被告人數約有五人云云，然經詰以為何與警詢時所述
    人數不符時，亦已敘明其就事發當日步出電梯之確定人數已
    無印象，惟警詢時已指證在卷等語（見原審卷第三八三頁）
    ，因認當日下車前往被害人林童住處者為被告丙○○、丁○○、戊○○、乙○四人，被告甲○○則在車上等候無誤。而
    丁○○於車上以電話向林童之母張００所為付款換人之言語
    ，雖偵查中被告丙○○供稱：「丁○○搶去講，說我們出外
    人需要生活費，你女兒借我們二天」、丁○○供稱：「我說
    兄弟難過，要跑路費，你女兒在我們手上」、戊○○供稱：
    「林童先接，被告丁○○拿去講，他說兄弟難過，要跑路費
    ，要借女兒兩天」、乙○、甲○○供稱：「林童先接，丁○○拿去講，說兄弟有困難跑路，要借女兒二天（見偵查卷一
    ０四頁、一０七頁、第一一０頁、一一三、一一五頁），與
    證人張００於原審審理中所證：「…我女兒接的，並叫我跟
    阿姨講話，結果是一個男的接過去，我告訴他不可以對我女
    兒怎麼樣，結果對方告訴我：你女兒借我玩幾天，因為我們
    兄弟缺錢用，我要的是錢，後來就把電話掛了。」等語綦詳
    （見原審卷第三八四頁背面、第三八五頁）略有出入，然均
    提及被告丁○○表示需要款項花用，及要留下林童二天再還
    等語。本院斟酌被告丁○○之通話時間不長，且證人張ＯＯ
    及被告分別處於女兒失蹤及欲行索款之緊張氣氛下，難期渠
    等逐字記憶當時之用字遣詞，而渠等既為相同意旨之陳述，
    前開用語之些微出入，並無礙於被告丁○○對張ＯＯ表示需
    款花用，以及要將被害人林童留下二天之認定。至被告所辯
    各節，經查：
  (一)被告丙○○於警詢中供稱：我有告知進、戊○○、乙○及綽
    號「雄哥」之人（按即甲○○），我前夫林００有錢，然後
    丁○○提要綁架林童，好向林００要生活費，但我不准他們
    對林００有粗暴行為。」，於偵查中供稱：「我有跟被告丁○○說林ＯＯ是我前夫，當時離婚判決贍養費並沒有給足，
    我想說開玩笑也好，丁○○說反正林ＯＯ也要給錢，就先帶
    林童出來吃飯。」、「警詢說當初有跟其他人說，要向林０
    ０勒贖七百萬元，是前陣子住院時有跟丁○○說，二十三日
    晚上，我跟丁○○、乙○去林家勘查地形」（見偵查卷第十
    一、一０四頁）；於原審羈押訊問時供稱：我是要向林００
    勒贖，還沒想到要跟他要多少錢。我是有跟丁○○提到要七
    百萬元，我沒有跟家屬講價錢（見原審聲羈卷第六頁背面、
    第七頁）。被告丁○○於偵查中供稱：「丙○○說他前夫欠
    他六、七百萬元，因林００沒出面，丙○○就說帶林童走，
    林００才會拿錢出來贖人。」、「知道要擄人勒贖」、「丙○○說若討到會有紅包」、「共去林家二次，第一次二十三
    日去探路，丙○○帶我和乙○去」（見偵查卷第一０七頁）
    。證人林童之父林００於原審審理時證稱：被告丙○○是我
    前妻，於八十六年經判決離婚，二人之間沒有債務糾紛，關
    於離婚扶養費部分，已經於八十六、七年給付完畢，之後就
    沒有任何金錢及債務糾紛等語（見原審卷第四一八頁），而
    被告丙○○於原審審理時亦供承：林００沒有欠我錢（見原
    審卷第五０七頁）。是雖丙○○雖曾稱，林００離婚贍養費
    未給足，惟並未提出證據以實其說，亦未出示相關據予丁○○，證明林００確有積欠其債務，且丁○○於林童之母張０
    ０打電話來時，亦未提林００有積欠丙○○債務之情形，足
    證被告丙○○、丁○○均明知，丙○○確無向林ＯＯ索討金
    錢之權源。再參以被告丙○○先於九十八年四月二十三日晚
    上，帶同丁○○、丁○○邀集之乙○，先行前往林００住處
    勘查等情，業據丙○○、丁○○於偵查中供述在卷，且證人
    林００於原審審理時亦證稱：案發前一天晚上八、九點左右
    ，我有在家，有人到我三樓住處按門鈴，說要談工程的事情
    ，我開門後看到二名男子，也就是在庭的被告丁○○、乙○
    （均經當庭指認），但我不認識他們，他們卻說要找我談工
    程的事情，還要我下樓，於是我就報警，警察還沒到場時他
    們就離開了。同日晚上十二時左右，公司那邊有打電話來說
    ，公司大門玻璃及窗戶玻璃都被打破，我趕過去公司，但是
    歹徒已經不在現場，我有報警，警察也有到場，鄰居告訴我
    歹徒是駕駛銀色車輛，當時我也沒有想到是丙○○等語（見
    原審卷第四一八頁）。是被告丙○○、丁○○於案發前一日
    既曾前往林ＯＯ公司及住家打探，當時林００亦在家，果為
    索討債務或贍養費之目的，自可當場提出給付要求，又豈有
    捨此不為，逕行離去，再於翌日下午五時許，林００家中不
    可能有成年人在家，僅不具支付能力且非債務人身分之被害
    人林童隻身在家時，將其帶走之理。足證被告丙○○於警詢
    時所供，曾告知丁○○，伊前夫林００有錢，經丁○○提議
    要綁架林童，好向林００要生活費，丙○○亦同意等情為真
    實，亦足證被告丁○○因丙○○之告知，得知林００有錢，
    即生貪念，萌綁架林童向林００索款之意，先於案發前一日
    ，二人同至林００住處勘查後，再於翌日下午趁林童一人在
    家時將之帶走。是被告丁○○、丙○○二人均否認事前有互
    相謀議擄人勒贖，係對方為主謀，被告丙○○辯稱，因精神
    狀況不佳，受被告丁○○影響，被告丁○○辯稱，受丙○○
    指示云云，均為事後卸責之詞，顯與前開事證有違，不足採
    信。被告丙○○、丁○○二人於丙○○於不詳時地，向丁○○表示林００有錢，欲向其索討生活費時，即有擄人勒贖之
    犯意聯絡甚明。從而被告丁○○辯稱，其涉案程度與被告戊○○、乙○相同，亦無可採。
  (二)證人林童於原審審理中證稱：「當天放學後，看到大約五人
    （按林童記憶有誤，應為被告丙○○、戊○○、乙○及隨後
    而來之丁○○，已如前述），問我爸爸在不在家，我說不在
    ，他們要進來等，我說不可以，被告丙○○就要借電話，我
    就讓他們進來打電話，我看到丙○○進來按了幾個號碼，對
    著電話說：好好好，我說我要跟我爸爸講，她就把電話掛掉
    ，並且跟我說爸爸說有一個聚會，要帶我去吃飯，我說我不
    餓不要去。被告丙○○就拉著我到樓下，並且牽著我到外面
    上車。」、「在車上丙○○跟我說我小時侯，她對我很好，
    還會買玩具給我  我一點印象也沒有」、「開車過程中有停
    二個地方，我問可不可以下車，但丙○○說不可以」、「進
    入我家的是丙○○與乙○，其他人在門外」（見原審卷第三
    八一至三八二頁）。是觀之被告丙○○帶同丁○○、丁○○
    邀集之乙○，於案發前一日先行前往林００住處勘查。被告
    丙○○翌日下午，由被告丁○○及丁○○邀集之被告戊○○
    、乙○、甲○○至林００住處時，僅林童一人在家，丙○○
    即佯裝與林００通話，以取信林童，以其父林００在外等待
    云云，將林童騙走，並於嗣後與被告丁○○、戊○○，共同
    以絲巾矇住林童眼睛、以繩索捆綁林童、膠布封口等行為觀
    之，被告丙○○於行為當時顯無精神狀況不佳或神智不清之
    情，是其稱伊案發時精神狀況不佳，影響其行為認知云云，
    並提出其患有重鬱症、邊緣性人格障礙症，於九十八年二月
    二十七日住院，至同年三月二十六日出院，自九十六年三月
    看診至今，因多方次自殺與情緒控制困難，列為馬偕醫院自
    殺防治中心管理案之診斷證明書（見原審九十八年聲字第一
    三０九號卷聲證一），欲證明其案發時精神狀況不佳云云（
    按被告未主張有刑法第十九條第二項之情形，見本院卷第一
    二八頁），雖足以證明其有上開病症，惟上開病症對其為本
    案行為時之違法認知並無影響，附此敘明。再參以被告丙○○於甲○○駕車駛至丁○○住處附近時，以絲巾矇住林童眼
    睛、並由丁○○、戊○○以繩索捆綁林童手腳、膠帶封住林
    童嘴吧，見乙○餵食林童藥物卻未加阻止等情，顯見被告丙○○於偵查中供稱：「我想說開玩笑也好，…，就先帶林童
    出來吃飯。」云云，顯係事後飾卸之詞。
  (三)被告丁○○辯稱，伊在車上，依被告丙○○現場指示而為前
    述索款言語云云，業據被告丙○○否認在卷，詰之證人即同
    案被告戊○○亦證稱：「是被害人的母親打電話進來，後來
    小孩就要拿手機給丙○○聽，但丙○○沒有跟對方講話，就
    把手機拿給丁○○，印象中丙○○只有跟丁○○說：你跟她
    媽媽講。丁○○接過電話有與對方講話，印象中丁○○跟對
    方說：小孩借玩幾天就會還你，兄弟在跑路等語。」、「（
    問：有無聽到何人指示丁○○做前開回答？）沒有。」（見
    原審卷第四九九頁）；證人即被告乙○則證指：「電話有響
    ，被害人先接起手機，跟她媽媽講了一下，她媽媽好像要求
    要跟丙○○講話，所以被害人就把手機交給丙○○，但丙○○沒有講話，又把手機拿給丁○○，丁○○就說：小孩在我
    這借我玩幾天，過幾天就帶回去。…沒有聽到有人告訴丁○○要這樣回答」（見原審卷第五０一頁）等語在卷。核被告
    丙○○、丁○○、戊○○、乙○、甲○○五人，當時與被害
    人林童同處於被告丙○○所有之前開自用小客車上，而該車
    為排氣量一五九七ＣＣ之五人座自小客車，有車籍查詢資料
    在卷可憑，車內空間有限，尤以後座共有被告丙○○、戊○○、乙○三人與被害人林童同坐，被告丙○○若於後座左側
    向右前座之被告丁○○指示回答內容，車內人員當無未予聽
    聞之可能。況證人即被告戊○○、乙○二人均為被告丁○○
    之友人，且與前開勒贖用語之決定情形並無利害關係存在，
    殆無迴護被告丙○○之必要，因認渠等前開證詞為可採。況
    被告丁○○與丙○○早有共同擄人勒贖犯意，已如前述，是
    被告丁○○於林童之母張００打電話與林童聯絡時，向林童
    母親表示，須款花用，將林童留下二天云云等勒贖款項之言
    語，自係基於其與丙○○二人之共同擄人勒贖犯意所為，而
    非臨時依被告丙○○指示回答。是被告丁○○所辯，伊在車
    上與張００所為言語，係依被告丙○○現場指示而為前云云
    ，自非可採。
  (三)被告甲○○於原審審判程序中，否認聽到被告丁○○對張Ｏ
    Ｏ所為付款換人之言詞，然此不惟與其偵查中指述被告丁○○之對話情節有違（見偵查卷第一一五頁），且其當時位在
    駕駛座上，對於經由後方之被告丙○○將被害人林童手機遞
    交予右側助手座（即右前座）之被告丁○○，暨被告丁○○
    接聽後的通話內容，自可清楚見聞。佐以本件係由被告丁○○以替被告丙○○向前夫要錢為起始，邀集被告甲○○參與
    ，已詳前述，並經被告甲○○供承在卷，其後被告丙○○、
    丁○○、戊○○、乙○，帶同年幼且不具支付能力之被害人
    林童上車，卻未見被告丙○○前夫出現時，顯與被告丁○○
    原先所告知之情形有重大歧異，衡諸常情，被告甲○○既非
    事前知悉擄人勒贖目的，自當對此變化產生疑問，而有好奇
    、關切之心，殆無任由被告丁○○在其身旁與被害人林童之
    家人通話，卻充耳不聞之可能，因認被告甲○○於原審審判
    程序中否認知悉前開對話內容云云，亦屬卸責之詞，不足採
    信。被告甲○○既有聽到被告丁○○前開言詞內容，而觀之
    其內容係以被害人林童在渠等掌握之中，作為要求張ＯＯ給
    付款項，解決其需款花用之困境之理由，其為勒取贖款之行
    為甚明。而被告戊○○、乙○、甲○○三人，雖原係基於幫
    被告丙○○向前夫索討債款之認知，應被告丁○○之邀共同
    前往，然渠等同在車上，聽聞被告丁○○所為前述勒取贖款
    之言詞，當已得知渠等所參與者為擄人勒贖犯行，而非單純
    之債務催討行為。訊之被告戊○○、乙○亦均供承渠等是在
    被告丁○○與張ＯＯ通話時，知悉是要擄人勒贖等語在卷（
    見原審卷第五０六頁背面）。而被告甲○○除未隨同被告丙○○、丁○○、戊○○、乙○四人前往被害人林童之住處外
    ，並未處於其他受隔離、矇蔽之特殊情境，且無智識能力低
    下或認知判斷障礙等情形，是於同樣見聞被害人林童遭帶往
    被告丁○○住處及被告丁○○所為前述勒贖言詞時，自無諉
    為不知被告丙○○、丁○○所為係擄人勒贖犯行。因認被告
    戊○○、乙○及甲○○，雖係由被告丁○○以索債為由邀集
    參與，然至被告丁○○與張ＯＯ為前述通話時，均已確知被
    告丁○○所為實屬擄人勒贖，而非債務催討甚明，被告甲○○辯稱其不知情云云，顯係卸責之詞，不足採信。
  (四)被告乙○固否認有餵食藥物予林童之行為，惟查：證人林童
    證稱：「…後來有一個人把我抱到不知道哪裡去，然後就灌
    我吃了三顆藥丸，當時我的眼睛還被矇著，所以不知道是被
    誰灌藥丸的，本來我不肯吃，可是就有人把我的鼻子捏住，
    等到我張開嘴，就把藥從我嘴巴灌下去，當時我人好像在一
    個房間裡，我因為當時有一直在叫，還問他們幹什麼，結果
    就被人打背一下，後來我就睡著了，後面的事情就不知道了
    ，我醒來的時候，人已經在醫院了。」等情在卷（見原審卷
    第三八一頁）。且被害人林童於九十八年四月二十五日為警
    發現時因意識不清，經送長庚紀念醫院台北院區急救，其到
    院時活動力軟弱，並因嗜睡經醫師診視後執行頭部電腦斷層
    檢查暨評估建議住院就診，亦有長庚醫療財團法人林口長庚
    紀念醫院檢送之九十八年四月二十五日急診護理記錄、入院
    護理評估紀錄（見原審卷第一三七、一五０頁）及其他病歷
    資料（見原審卷第一三二至一五五頁）在卷可稽，足認證人
    即被害人林童指證遭灌食藥物並陷入昏睡等情為真實。訊之
    證人即共同被告戊○○於原審羈押訊問時供稱：後來到丁○○住處，乙○有說他有餵食林童兩顆安眠藥。我確定是乙○
    餵食林童吃安眠藥。是乙○跟我說，我還跟他說夭壽，還小
    你就餵他吃兩顆等語（見原審聲羈卷第十九頁）。於原審審
    理時並證稱：…乙○當時是用台語說：妹妹吃藥後在睡了。
    但我不知她是吃什麼藥，也不知道被害人為什麼要吃藥。九
    十八年四月二十五日聲羈庭訊問時我指稱，乙○表示有餵林
    童二顆安眠藥等語，是乙○跟我說，妹妹吃藥睡覺，但沒有
    說是安眠藥。我有罵他為什麼給她吃藥，但乙○沒有說話。
    我也不知道乙○給妹妹吃的藥是哪裡來的等語綦詳（見原審
    卷第四九九頁）。證人丙○○於原審羈押訊問時供稱：我先
    餵林童一大碗麵疙瘩，後來乙○有餵他鎮定劑（見原審聲羈
    卷第七頁）；於本院審理時證稱：我在警詢時已供稱，有看
    到乙○在晚上十一點多拿兩粒長型藥丸強塞林童吃，藥是怎
    麼來的，我不清楚（見本院審理筆錄第九頁）。雖被告丙○○於本院審理時證稱：我洗澡出來的時候，乙○和丁○○在
    客廳餵林童藥，我從浴室出來，前面是廚房，我從房間門走
    出來到底，右邊是客廳，當時林童坐在椅子上，沒有人抱他
    也沒有綁頭巾，眼睛沒有蒙住，我看到乙○在餵他等語，雖
    與證人林童所證遭強灌藥物之情節不符，惟丙○○於為警查
    獲當時、原審為羈押訊問時，均已供稱餵食林童藥物之人為
    乙○，核與證人戊○○於原審羈押訊問、審理時所證相符，
    按本院九十九年二月二日審理時距案發之九十八年四月二十
    四日已有近十個月之久，被告丙○○仍就餵食林童藥物之人
    為乙○之情，為相同之證述，顯見乙○確為餵食林童藥物之
    人無誤，至其就案發當時之細節雖與被害人林童所證不符，
    惟本案審理時距案發日期，時間相隔甚久，其就細節部分記
    憶不清再所難免，尚難以其所證之細節即有誤，即認其所證
    乙○為餵食林童藥物之人為偽。再佐以當日將被害人林童抱
    入被告丁○○住處之人，實為被告乙○而非被告丁○○，業
    經被告乙○於原審審理時供明在卷（見原審卷第五０一頁）
    ，益證證人戊○○、丙○○所證有據。再被告丁○○於本院
    審理時雖證稱，不知林童有被餵食藥物之情，乙○並未餵食
    林童藥物云云（見本院審理筆錄第六頁）。惟此與上開丙○○、戊○○所證已有不符，且乙○曾於原審羈押訊問時指稱
    係被告丁○○餵林童吃藥等語（見聲羈卷第十六頁），丙○○亦於本院審理時稱，乙○餵食林童藥物時，丁○○在旁等
    語（見本院審理筆錄第十頁），顯係被告丁○○惟恐被乙○
    牽連涉餵食林童藥物，而為有利於乙○之證述，是其證述尚
    不足為被告乙○有利之認定。至本件雖未自林童體內檢出足
    以特定之藥物成份，然以被害人林童經灌食藥物後所呈現之
    嗜睡狀態，暨被告乙○對被告戊○○表示被害人林童吃藥後
    在睡等語，已足認被害人林童係因食用前開藥物而昏睡之事
    實，併此敘明。又被告乙○雖辯稱，伊係於知悉後不敢離開
    云云，然其帶同被害人林童至前述藏匿地點後，尚以電話與
    綽號「小胖」之友人張錦祥相約見面，並經張錦祥帶同友人
    陳偉倫一同前往丁○○住處，與被告乙○在馬路旁聊天暨隨
    同其進入被告丁○○住處使用廁所，此據證人張錦祥結證在
    卷（見原審卷第四六九頁），核與被告丁○○、戊○○供述
    情節相符，並經被告乙○供承在卷，復有被告乙○之行動電
    話通聯記錄在卷可憑，顯見被告乙○並無遭限制行動或壓制
    自主意思之情形，其所辯不敢離開云云，亦不足採。
  (五)按擄人勒贖罪，係以意圖勒贖而擄人為構成要件，其犯罪之
    方法行為係將被害人置於行為人實力支配下，予以脅迫，其
    犯罪之目的行為，係向被害人或其關係人勒索財物，因此擄
    人勒贖罪本質上為妨害自由與強盜之結合，在形式上則為妨
    害自由與恐嚇罪之結合，擄人勒贖行為一經實現，犯罪即屬
    既遂（最高法院九十一年度台上字第六九七九號裁判要指參
    照）。又本罪為繼續犯，於意圖勒贖而為擄人行為時，犯罪
    即屬成立，在被擄人未經釋放以前，其犯罪行為仍在繼續進
    行中。因之參與擄人行為者，或雖未參與擄人行為，而在被
    擄人未釋放前，出面勒贖，皆在犯罪繼續中參與目的行為，
    應認為共同正犯。至如並未參與擄人行為，而於待贖中，僅
    參與看守被擄人，或供給藏匿之處所者，則應視其以共同勒
    贖之意思而參與，抑或以幫助意思而參與，分別情形論以擄
    人勒贖罪之共同正犯或幫助犯（最高法院九十五年度台上字
    第六七六七號判決要旨參照）。本件被告丙○○、丁○○二
    人基於勒索財物之目的，將被害人林童置於渠等實力支配之
    下，自屬擄人勒贖犯行甚明。而被告戊○○、乙○二人與被
    告丙○○、丁○○共同將被害人林童帶離家中，置於自己實
    力支配下時，雖尚未得知被告丙○○、丁○○二人之勒贖目
    的，惟渠等在被告丁○○對張ＯＯ表達勒取贖款意思後，明
    知被告丙○○、丁○○所為係擄人勒贖行為，仍參與前述將
    被害人林童帶往被告丁○○住處藏匿暨綑綁、封口與餵食藥
    物等限制被害人林童自由之分工行為，並與被告丙○○、丁○○共同在藏匿地點，即被告丁○○住處持續看管被害人林
    童迄經警查獲時止，足認二人知情後，亦萌生與被告丙○○
    、丁○○二人共同勒贖之犯意，以擄人勒贖之犯意參與仍在
    進行中之擄人勒贖行為，而被告丙○○等係尚未及再為勒贖
    款項行為即為警查獲，自難以被告戊○○尚未及參與其他行
    為、被告乙○非居於主謀地位，即認其二人無共犯擄人勒贖
    行為之意。是被告戊○○之辯護人為其辯稱，戊○○於丙○○擄人勒贖行為完成後，並未參與勒取贖款行為，所為僅係
    妨害自由行為云云。被告乙○之辯護人為其辯稱：乙○非犯
    罪計畫之支配者，就犯罪行為之實現亦不具任實質影響力，
    應僅成立幫助犯云云，尚難採取。另被告甲○○雖同時在車
    上知悉被告丙○○、丁○○所為係擄人勒贖犯行，並繼續駕
    車將被害人林童載往藏匿地點，然其單純駕駛車輛，而未參
    與其他限制被害人林童行動自由之行為，並於到達被告丁○○住處後，即由被告丁○○駕車載送返家等情，已如前述，
    被告丁○○表示不關甲○○的事，且甲○○僅為駕駛行為，
    自難認被告甲○○有與丙○○、丁○○共同擄人勒贖之犯意
    ，然甲○○已知其等為擄人勒贖行為，仍為之開車搭載有擄
    人勒贖犯意之被告及被害人至丁○○住處之行為，確已提供
    被告丙○○、丁○○、戊○○、乙○等為本件擄人勒贖行為
    之助力，堪認被告甲○○具有幫助犯罪之故意。是被告甲○○辯稱，伊係單純開車，未施予幫助行為，尚非可採。而被
    告甲○○之幫助犯罪行為，係積極開車搭載行為，而非消極
    不營救被害人、未報警之行為，是其辯護人為其辯稱，被告
    甲○○無阻止他人犯罪之義務，僅消極不報警，並非幫助行
    為云云，亦非可採。
三、核被告丙○○、丁○○、戊○○、乙○四人所為，係犯刑法
    第三百四十七條第一項之擄人勒贖罪；被告甲○○所為則係
    犯刑法第三十條第一項前段、第三百四十七條之幫助擄人勒
    贖罪。公訴人認被告甲○○為擄人勒贖罪之共同正犯，容有
    未洽，惟其基本社會事實相同，起訴法條應予變更。被告丙○○、丁○○、戊○○、乙○四人間有犯意聯絡與行為分擔
    ，為共同正犯。又被害人林童為八十九年十月間生，於被告
    等行為時係未滿十二歲之兒童；被告丙○○、丁○○、戊○○、甲○○分別為滿二十歲之成年人，渠等對兒童犯本件之
    罪，除法定本刑死刑及無期徒刑部分，依刑法第六十四條第
    一項、第六十五條第一項規定，不得加重外，均應依兒童及
    少年福利法第七十條第一項前段規定加重其刑，公訴人起訴
    時雖漏未論及此部分加重事由，然業經原審於審理時告知該
    加重規定。至於被告乙○因行為時未滿二十歲，故無前開加
    重規定之適用，併此敘明。又被告丁○○有事實欄所示犯罪
    科刑執行情形，有本院被告前案紀錄表一件在卷可考，其於
    該案執行完畢後五年內，故意再犯本件之罪，為累犯，除所
    犯法定本刑為死刑、無期徒刑部分，依刑法第六十四條第一
    項、第六十五條第一項規定，不得加重外，應依刑法第四十
    七條第一項規定加重其刑，並與前開加重事由，遞加重之。
    又被告甲○○為幫助犯，應依刑法第三十條第二項規定減輕
    其刑，並與前開對兒童犯罪之加重事由，依刑法第七十一條
    第一項規定，先加後減之。
七、原審因適用刑法第二十八條、第三百四十七條第一項、第四
    十七條第一項前段、第三十條第一項前段、第二項，爰分別
    審酌被告等素行及被告丙○○、丁○○二人僅因自身財務困
    窘，即萌不法犯意，並先以索討債務為藉口，邀及被告戊○○、乙○、甲○○三人參與渠等行為；其中被告戊○○、乙○於得知情由後，竟未拒絕或停止參與，反萌生共犯之意，
    與被告丙○○、丁○○於待贖過程中對林童施以綑綁、封口
    及餵食藥物等行為，渠等所造成林童人身自由危害及與家屬
    精神上之恐懼程度非輕，被告丙○○、丁○○二人居於主謀
    地位，惡性程度較重，惟被告丙○○、戊○○業於原審審判
    程序中供承犯行；被告乙○行為時甫滿十八歲，年輕識淺，
    思慮未週而有從眾之舉；另被告甲○○因已身處駕駛途中，
    礙於情面而繼續駕車將林童載往藏匿地點，其行為時間不長
    且提供犯罪之助力有限，惡性程度不高；又被告丁○○雖向
    林童之母表達勒贖之意，然尚未特定金額，被告等亦未獲取
    贖款等一切情狀，認公訴人對被告丙○○求處有期徒刑十四
    年、其餘被告求處有期徒刑十二年，尚嫌過重，並審酌前述
    事由及被告等犯罪動機、目的、手段、參與情節、所生危害
    程度暨犯罪後之態度等一切情狀，依序量處被告丙○○、丁○○、戊○○、乙○、甲○○，有期徒刑十年、十年、七年
    六月、七年二月、三年八月，並以扣案如附表所示之物，分
    別為被告丙○○、丁○○所有，共同供犯罪所用或預備供犯
    罪所用之物（詳如附表所示），分別諭知沒收。至於其他未
    經記載於附表內之扣案物品，均非違禁物，且無證據足認有
    刑法第三十八條第一項之沒收事由，故不於本件中諭知沒收
    ，經核尚無違誤，被告丙○○、丁○○上訴均互指對方為首
    謀、原無犯罪之意；被告戊○○、乙○上訴否認有擄人勒贖
    犯意、被告甲○○上訴否認有幫助犯罪之意，經核均無理由
    。再被告丙○○之辯護人為其主張，請求審酌其精神狀況不
    佳，並請求適用刑法第五十七條、五十九條云云，被告丁○○之辯護人於本院辯論終結前提出被告丁○○患有精神及心
    臟方面疾病之病歷，請求輕其刑云云。查，被告丙○○患有
    重鬱症，並有多次自殺紀錄，固據其提出診斷證明書為證，
    惟其精神疾病並未影響其行為認知，並無刑法第十九條第二
    項減輕其刑規定之適用，已如前述，其於原審審理，聲請具
    保時即已提出該診斷證明書在卷，原審亦已審酌被告一切情
    狀，本院亦認原審量刑適當，自無更改較輕刑度之必要。再
    被告丙○○既與林００離婚十餘年，二人早已無瓜葛，竟因
    已身生活不遂，而擄走前夫再婚所生幼女，據以勒贖款項，
    且本件係起因於被告丙○○向被告丁○○告知其前夫林００
    有錢，經其與丁○○共同謀議為本案擄人勒贖犯行，並先行
    帶同共犯至林００住處勘查，其犯罪情狀顯無何值得憫恕之
    處，自無刑法第五十九條之適用，況依前所述，其為本案之
    始作俑者，量刑自應較另一主謀丁○○為重，是被告丙○○
    經原審所量之刑，與被告丁○○因累犯加重其刑後所量之刑
    相同，亦無何不當。再查，被告丁○○係因心臟房室結迴旋
    接受電氣燒灼手術後，於九十四年八月三十一日入院接受心
    臟電燒生理檢查，電氣燒灼，同年九月五日出院，另於九十
    七年五月四日至同年月二十日間，因精神性分裂症、酒精性
    依賴、心臟經電燒手術後心律不整，中耳不平衡、經濟壓力
    等因素而住院，有國軍北投醫院出院病摘要、振興醫院診斷
    證明書為證，惟本件案發時間為九十八年四月間，距被告丁○○心臟不適與因精神病住院之時間甚久，並無證據顯示，
    上開病症對被告為本案行為時有可得以適用刑法第十九條第
    二項之情形，反足證被告丁○○因經濟壓力而生貪念，挺而
    走險而為本件犯行之動機，本院認原審量刑適當，並無更改
    較輕刑度之必要。末查，被告乙○雖甫滿十八歲，惟本件犯
    行之法定刑為七年以上有期徒刑，且其於未滿十八歲之前，
    即有多次少年非行，於九十八年七月三十日經基隆方法院裁
    定令入感化處所施以感化教育，現正於桃園少年輔育院執行
    中，有本院被告前案紀錄表在卷可按，素行非佳，辯護人以
    其年少，請求從輕量刑，自非適當，是辯護人為被告所主張
    之從輕量刑事由，均無理由，綜上所述，本件被告等上訴為
    無理由，均應予駁回。
據上論斷，應依刑事訴訟法第三百六十八條，判決如主文。
本案經檢察官劉斐玲到庭執行職務。
中    華    民    國    99    年    2     月    23    日
            刑事第十六庭審判長法  官  陳晴教
                              法  官  許增男
                              法  官  王敏慧
以上正本證明與原本無異。
如不服本判決，應於收受送達後10日內向本院提出上訴書狀，其
未敘述上訴之理由者並得於提起上訴後10日內向本院補提理由書
（均須按他造當事人之人數附繕本）「切勿逕送上級法院」。
                              書記官  丁淑蘭
中    華    民    國    99    年    2     月    23    日
附錄：本案論罪科刑法條全文
中華民國刑法第347條
（擄人勒贖罪）
意圖勒贖而擄人者，處死刑、無期徒刑或 7 年以上有期徒刑。
因而致人於死者，處死刑、無期徒刑或 12 年以上有期徒刑；致
重傷者，處死刑、無期徒刑或 10 年以上有期徒刑。
第 1 項之未遂犯罰之。
預備犯第 1 項之罪者，處 2 年以下有期徒刑。
犯第 1 項之罪，未經取贖而釋放被害人者，減輕其刑；取贖後
而釋放被害人者，得減輕其刑。
兒童及少年福利法第70條第1項
（加重刑法）
成年人教唆、幫助或利用兒童及少年犯罪或與之共同實施犯罪或
故意對其犯罪者，加重其刑至二分之一。但各該罪就被害人係兒
童及少年已定有特別處罰規定者，不在此限。
附表：
┌──┬──────────┬─────────────────┐
│編號│扣案物品名稱及數量  │      沒    收    事    由        │
├──┼──────────┼─────────────────┤
│ 一 │絲巾一條            │被告丙○○所有，供犯罪所用之物    │
├──┼──────────┼─────────────────┤
│ 二 │膠帶三捲            │被告丙○○所有，供犯罪所用之物    │
├──┼──────────┼─────────────────┤
│ 三 │塑膠繩二條          │被告丙○○所有，供犯罪所用之物    │
├──┼──────────┼─────────────────┤
│ 四 │動物圖案口罩一個    │被告丙○○所有，供犯罪所用之物    │
├──┼──────────┼─────────────────┤
│ 五 │素面口罩三個        │被告丙○○所有，預備供犯罪所用之物│
├──┼──────────┼─────────────────┤
│ 六 │甩棍二支            │被告丁○○所有，預備供犯罪所用之物│
└──┴──────────┴─────────────────┘


司法院資訊處製作；財團法人民間司法改革基金會備份。
